臺灣桃園地方法院民事判決　　　　　　 100年度簡上字第34號
上　訴　人　曾忠達
　　　　　　曾忠樹
　　　　　　許雅貞
　　　　　　曾銘杰
　　　　　　曾明智
上列五人共同
訴訟代理人　蔡榮德律師
被上訴人　　陳阿郎
　　　　　　余尚
上列二人共同
訴訟代理人　邱清銜律師
上列二人共同
複代理人　　鍾詠聿律師
上列當事人間返還不當得利事件，上訴人對於中華民國99年12月
31日本院桃園簡易庭99年度桃簡字第356 號第一審簡易判決提起
上訴，本院於100年10月6日言詞辯論終結，判決如下：
    主  文
上訴駁回。
被上訴人就如附表一、二上訴人得請求之金額欄所示之金額，各
應給付上訴人自民國九十九年一月三十日起至清償日止，按年息
百分之五計算之利息。
上訴人其餘追加之訴駁回。
第二審及追加之訴之訴訟費用均由上訴人負擔。
    事實及理由
壹、程序事項：
    按訴之變更或追加，非經他造同意，不得為之。但第255 條
    第1 項第2 款至第6 款情形，不在此限；訴狀送達後，原告
    不得將原訴變更或追加他訴。但有下列各款情形之一者，不
    在此限：一被告同意者。二請求之基礎事實同一者。三擴張
    或減縮應受判決事項之聲明者。四因情事變更而以他項聲明
    代最初之聲明者。五該訴訟標的對於數人必須合一確定時，
    追加其原非當事人之人為當事人者。六訴訟進行中，於某法
    律關係之成立與否有爭執，而其裁判應以該法律關係為據，
    並求對於被告確定其法律關係之判決者。七不甚礙被告之防
    禦及訴訟之終結者，為民事訴訟法第446 條第1 項、第255
    條第1 項所明定。是查，上訴人原起訴主張，僅針對被上訴
    人通行系爭甲、乙土地上如附圖所示Ａ、Ｃ部分，按土地申
    報地價之10％所計算之袋地通行權之償金，應給付自起訴狀
    繕本送達翌日起（即99年1 月30日）至清償日止，按年息5
    ％計算之法定遲延利息；對於被上訴人無權占用如附圖所示
    Ｅ、Ｆ部分，按土地申報地價10％所計算相當於租金之不當
    得利部分，並未似上開請求法定之遲延利息。惟上訴人提起
    上訴時，就該相當於租金之不當得利部分，亦請求自起訴狀
    繕本送達翌日起至清償日，按年息5 ％計算之法定遲延利息
    ；而上訴人於上訴部分所增加之利息請求給付，與原起訴主
    張之不當得利給付，實係基於同一基礎之原因事實，且不甚
    礙被上訴人之防禦及訴訟之終結；故上訴人於上訴時，雖擴
    張該部分請求權之基礎，依上開法文說明，仍屬合法，應予
    准許。
貳、實體部分：
一、上訴人起訴主張：
  (一)緣坐落於桃園縣桃園市○○段1126、1127地號之土地（下稱
    系爭甲、乙土地）為上訴人5 人所共有，而門牌號碼編定為
    桃園縣桃園市○○○街9 巷3 號及5 號之房屋則為被告余尚
    及被告陳阿郎2 人分別所有（下稱系爭I、II房屋），並
    均坐落在桃園縣桃園市○○段1135地號（下稱系爭丙土地）
    土地上，而與系爭甲、乙土地相鄰。然因系爭丙土地因屬與
    公路無適宜之聯絡之袋地，是長期均以系爭甲、乙土地作為
    通行之用，致上訴人無法使用該地而生有損害。是被上訴人
    自應依民法第787 條第2 項之規定，就通行系爭甲、乙土地
    部分，給付被上訴人償金。再依桃園縣桃園地政事務所所繪
    測之土地複丈成果圖（以下簡稱附圖，收件日期為98年11月
    20 日 桃測法字第063800號、複丈日期為98年12月21日）所
    示，供被上訴人所通行區域，包括如複丈成果圖Ａ（即坐落
    於系爭甲土地上、面積為74.12 平方公尺）、Ｃ（即坐落於
    系爭乙土地上，面積為28.73 平方公尺），共計面積為102.
    85平方公尺，是上訴人就系爭甲、乙土地供被告通行所受之
    損害，應依照該二筆土地申報地價每平方公尺6,400 元之10
    ％計算給付償金，故爰依上開法律關係，請求被上訴人2 人
    給付上訴人5 人各依應有部分比例自93年6 月17日起至98年
    6 月16日止之償金，即就該部分聲明：(1)被上訴人余尚應
    給付上訴人曾忠達61 ,825 元、給付上訴人曾忠樹20,615元
    、給付上訴人許雅貞41,230元、給付上訴人曾銘杰61,825元
    、給付上訴人曾明智61,825元；(2)被上訴人陳阿郎應給付上
    訴人曾忠達41,215元、給付上訴人曾忠樹13,745元、給付上
    訴人許雅貞27,490元、給付上訴人曾銘杰41, 215 元、給付
    原告曾明智41,215元，及均自起訴狀繕本送達翌日起至清償
    日止，按年息5 ％計算之利息。
  (二)再坐落於桃園縣桃園市○○段1131地號土地（下稱系爭丁土
    地）則為上訴人5 人所共有，亦與被上訴人所有之系爭丙土
    地相鄰。詎料，被上訴人余尚所有之系爭Ｉ地上物，有部
    分區域已超出系爭丙土地，而無權占用上訴人所共有之系爭
    丁土地上如附圖所標示Ｆ部分（花台，占用面積為17.56 平
    方公尺）；被上訴人陳阿郎所有之系爭II地上物，亦有部分
    區域已超出系爭丙土地，而無權占用原告所共有之系爭丁土
    地如附圖所標示Ｅ部分（鐵皮建物，占用面積為1.41平方公
    尺），均致上訴人受有損害，爰依不當得利等之法律關係，
    請求被上訴人余尚、陳阿郎應各給付上訴人5 人依應有部
    分比例，自98年7 月1 日起至返還上開遭占用區域之日止，
    以系爭丁土地申報地價6,400 元10％計算相當於租金之不當
    得利及法定遲延利息。即就該部分聲明：(1)被上訴人余尚
    應自98年7 月1 日起至交還如附圖所標示F 部分之土地予上
    訴人全體之日止，按年給付上訴人曾忠達15,175元、給付上
    訴人曾忠樹5,060 元、給付上訴人許雅貞10,119元、給付上
    訴人曾銘杰15,175元、給付上訴人曾明智15,175元。(2)被上
    訴人陳阿郎應自98年7 月1 日起至交還如附圖所標示Ｅ部分
    土地予上訴人全體之日止，按年給付上訴人曾忠達8,469 元
    、給付上訴人曾忠樹2,899 元、給付上訴人許雅貞5,648 元
    、給付上訴曾銘杰8,469 元、給付上訴人曾明智8,469 元。
  (三)上訴理由及聲明：
  1.系爭【甲、乙、丁】及丙土地，於土地重測前乃係編定為同
    段600 地號及599 地號，原所有權人均為「李阿貞」及「李
    旺」，所有權各為應有部分二分之一，嗣李旺部分於39年9
    月26日，以繼承為原因移轉登記予「李籐」，李阿貞部分則
    於45年8 月3 日以繼承為原因移轉登記予「李發」，顯非原
    審判決所認定：「原僅為李阿貞一人所有，迄39年9 月26日
    由李籐、李發繼承而成立共有」等情。是本件系爭甲、乙及
    丁土地，原既同屬於李阿貞及李旺二人所共有，自與98年1
    月12日修正後民法第789 條第1 項所稱數宗土地「同屬一人
    所有」有別，自無適用該規定之餘地。再依民法物權編施行
    法於96年3 月5 日修正增訂之第1 條後段所規定，民法物權
    編修正前發生之物權，除施行法有特別規定外，不適用修正
    施行後之規定。從而，縱認因系爭甲、乙及丙等三筆土地同
    屬李阿貞、李旺所有，亦無從適用上開修正後民法第789 條
    規定，而認被上訴人得據以主張系爭丙部分土地可無償通行
    上訴人之系爭甲、乙部分土地。又修正後民法第789 條第1
    項後段規定適用之範圍，應僅限於「轉讓人與受讓人」間而
    已，並不包含「受讓人再轉讓之後之所有人」，而兩造對系
    爭土地之所有權均非自李阿貞、李旺二人「同時」或「直接
    」受讓而來，且上訴人在取得系爭土地時，並不知悉該等土
    地原同屬李阿貞及李旺二人所有，亦不知悉李阿貞及李旺之
    後手間，就系爭甲、乙土地是否有無償供系爭丙土地使用之
    特別約定，亦不知悉被上訴人建造系爭I、II房屋時，是否
    有經過上訴人之前手、前前手同意，上訴人基於善意取得所
    有權之第三人地位，自不受彼等間債之約定所拘束，是原審
    認定被上訴人就如附圖Ａ、Ｃ所示部分之通行係無償，無庸
    支付上訴人償金，而駁回上訴人該部分之請求，顯有所誤。
    是該部分被上訴人亦應自93年7 月1 日起，就被上訴人所占
    用如附圖Ａ、Ｂ、Ｃ、Ｄ所示之區域（合計占用面積為136.
    24平方公尺），按年各依該土地申報地價10％給付相當於租
    金之不當得利予上訴人。
  2.另系爭丁土地乃位於桃園市「大有商圈」內，鄰近大業國小
    、新光三越大有店、大有國中、大業黃昏市○○鄰○○○○
    路上更是商店林立，交通便利，且民富五街內及隔鄰之民有
    三街、福元街等，住宅大樓林立，地理位置甚佳。且上訴人
    所經營之逸園養護中心前向訴外人陳振昇及訴外人陳永連，
    承租系爭丙土地上、位於兩造之房屋中間之部分區域，每月
    租金即高達1 萬元，然原審判決卻就被上訴人占用系爭丁土
    地、如附圖Ｆ及Ｅ所示部分之相當於租金之不當得利額，僅
    以土地申報地價之5 ％為計算，亦屬過低，應以上訴人於原
    審所主張10％始為合理，再因被上訴人就此部分，現已無繼
    續無權占用之情形，是總計被上訴人就如附圖Ｆ、Ｅ所示部
    分，占用期間即係自98年7 月1 日起至100 年5 月5 日止，
    共計674 日。
  3.為此，提起本案上訴，並聲明：原判決不利於上訴人部分
    廢棄；上開廢棄部分，(1)被上訴人余尚應再給付上訴人
    曾忠達66,974元、給付上訴人曾忠樹22,331元、給付上訴人
    許雅貞44,662元、給付上訴人曾銘杰66,974元、給付上訴人
    曾明智66,974元；被上訴人陳阿郎應給付上訴人曾忠達41,2
    15元、給付上訴人曾忠樹13,883元、給付上訴人許雅貞27,7
    66元、給付上訴人曾銘杰41,215元、給付上訴人曾明智41,2
    15元（該等請求之給付，乃包括上訴人主張被上訴人因通行
    系爭甲、乙土地應給付已到期之通行償金，及被上訴人因無
    權占用系爭丁土地應給付674 日相當於租金之不當得利）及
    均自起訴狀繕本送達翌日起至清償日止，按年息5 ％計算之
    利息。(2)被上訴人余尚應自98年7 月1 日起至交還如附圖
    所標示Ａ、Ｂ、Ｃ、Ｄ部分之土地予上訴人全體之日止，再
    按年給付上訴人曾忠達12,365元、給付上訴人曾忠樹4,123
    元、給付上訴人許雅貞8,246 元、給付上訴人曾銘杰12,365
     元 、給付上訴人曾明智12,365元。被上訴人陳阿郎應自98
    年7 月1 日起至交還如附圖所示Ａ、Ｂ、Ｃ、Ｄ部分土地予
    上訴人全體之日止，再按年給付上訴人曾忠達8,243 元、給
    付上訴人曾忠樹2, 749元、給付上訴人許雅貞5,498 元、給
    付上訴曾銘杰8,24 3元、給付上訴人曾明智8,243 元。(3)第
    二審訴訟費用由被上訴人負擔。
二、被上訴人則以下列情詞置辯，並聲明：上訴人之上訴應予
    駁回。第二審上訴費用由上訴人負擔：
  (一)就系爭甲、乙土地之通行權部分：
  1.按最高法院92年台上字第1833號判決意旨乃認：「按民法第
    789 條第1 項之立法理由在於土地所有人不能因自己之任意
    行為，致增加他人之負擔，因此如數筆土地同屬一人所有，
    而得因之與公路為適宜之聯絡者（即得藉由其中一筆或數筆
    與公路相通聯），其中之一筆或數筆土地非藉助該通聯之土
    地即不能單獨對外通聯時，該同屬一人所有之土地，亦不能
    自己捨通聯之土地，而反藉由其他鄰地主張其通行權存在。
    依此，土地所有人將其所有之數筆土地，分別轉讓數人之情
    形下，仍應有本條之適用。」，故於民法第789 條尚未修正
    前，數宗土地同屬一人所有之際，而得藉由其中一筆與公路
    相連者，倘因所有權人任意讓與之故，而致與公路無法貫通
    時，則該筆土地仍得藉由原來所通連之土地主張通行權，已
    調和相鄰地間之關係。是民法第789 條嗣後雖有加以修正，
    然此次修正乃屬過去實務見解之體現，而以修法之方式為補
    充，因此即便在民法第789 條修法施行前，被上訴人仍得援
    引民法第789 條主張無償之袋地通行權。是上訴人聲稱原審
    法院就系爭甲、乙土地之通行權，認定被上訴人無須支付償
    金之依據，係援引98年7 月23方施行適用之民法第789 條規
    定，顯有違法律不溯及既往原則，上訴人實有所誤。
  2.再參酌被上訴人所整理系爭甲、乙與丙部分土地之土地所有
    權更迭系統表（參本院卷第55頁以下），可證系爭甲、乙與
    丙土地，原均為李阿貞與李旺及李旺二人所共有，後來方經
    分割而衍生本件數宗地號，而按民法第789 條之立法意旨，
    乃因土地所有人讓與土地之一部或分割土地時，就其可能造
    成不能與公路為適宜之聯絡之情形，為其能預見而得事先安
    排，土地所有人不能因自己之讓與或分割土地之任意行為，
    導致對當事人以外之其他土地所有人造成不測之損害。此法
    條所規定之通行權性質上乃土地之物上負擔，隨土地而存在
    ，土地所有人將土地分割成數筆，同時或先後讓與數人，應
    仍有該法條規定之適用，是被上訴人自得援引該規定，主張
    無償通行權，且不因嗣後土地輾轉讓與，而使原有通行權消
    滅，又此一轉讓不問所有權人係同時或先後讓與數人，亦不
    問袋地之形成是否為土地所有權人與受讓人直接間就土地一
    部為讓與，皆有適用，故本件被上訴人等關於系爭甲、乙土
    地為無償通行權之行使實屬有據。
  3.另就系爭甲、乙土地部分，縱認被上訴人應給付償金，然上
    訴人就此係以「申報地價之10％」為計算請求金額之基礎，
    惟系爭土地確僅供被上訴人為道路通行，並無法為其他目的
    使用，且上訴人己身亦有倉庫在旁而由此土地出入，是在雙
    方均有使用之情形下，衡酌系爭土地之事實環境與被上訴人
    利用土地所帶來之經濟價值，而為前揭申報地價百分比之審
    酌，被上訴人認為以5 ％計算已屬過高，上訴人前揭請求之
    金額，確屬過高。
  (二)就系爭丁土地部分：
  1.被上訴人所佔用系爭丁土地已於99年11月初，依法拆除歸還
    予上訴人，而非上訴人所稱於100 年5 月5 日始歸還，而被
    上訴人原所占有之部分僅其上之樹木、花草等，至於該圍牆
    以及圍設土磚等建物，並非被上訴人自行所建設者而非被上
    訴人所有，是以被上訴人無權處分圖片上之石磚圍牆部份。
  2.又該部分上訴人請求相當於租金之不當得利金額係以「申報
    地價之10％」為計價，然按基地租金之數額，除以基地申報
    地價為基礎外，尚須斟酌基地之位置，工商業繁榮之程度，
    承租人利用基地之經濟價值及所受利益等項，並與鄰地租金
    相比較，以為決定，並非必達申報總地價年息10％最高額（
    。況本件被上訴人所佔用之系爭丁土地部分，均屬建物旁附
    加之花台部分及系爭土地上之鐵皮建物部分，被上訴人利用
    系爭土地之經濟價值與所受之利益並非高昂，且系爭土地位
    處兩建物之間，其獨立出租之可行性即尚待商榷，事實上該
    畸零土地根本無從為經濟上使用，實不能與上訴人稱其向被
    上訴人之共有人承租相同地段土地所支付之價額相提並論，
    是被上訴人以為上訴人主張以「申報地價之10％」為計價，
    實屬過高，仍應以原審所認定以「申報地價之5 ％」，較為
    公允。
三、原審對於上訴人之起請求，僅判決被上訴人無權占用如附圖
    Ｅ、Ｆ所示部分，應按系爭丁土地申報地價5 ％及上訴人之
    之應有部分比例，按年給付上訴人相當於租金之不當得利，
    並酌定假執行及免為假執行之擔保金，至上訴人其餘之訴及
    附隨之假執行聲請均駁回。
四、不爭執事項：
  (一)系爭甲土地（1126地號），原地號為同段600 之16，系爭乙
    土地（1127地號），原地號為同段600 之4 ，系爭丁土地（
    1131地號），原地號為同段600 之10，此三筆土地現均為上
    訴人所共有，且原均自同段600 地號分割出來；再系爭丙土
    地（1135地號），原地號為同段599 地號，現為被上訴人所
    共有，而不論同段599 地號、600 地號，原土地所有權人均
    為李阿貞及李旺，應有部分均各為1/2 。是上訴人所有之系
    爭甲、乙土地與上訴人所有之系爭丙土地，原確同屬李阿貞
    及李旺二人所共有，而上訴人係於89年3 月6 日各取得系爭
    甲、乙及丁部分土地之應有部分，而被上訴人陳阿郎則係於
    77 年3月30日、余尚則係於78年11月22日分別取得系爭丙
    土地所有權之應有部分等情，則為兩造所不爭執，並經被上
    訴人整理土地所有權更迭表附本院卷第55頁以下可參，另有
    相關土地登記謄本附原審卷第9 頁18頁、第98頁至102 頁可
    資為憑。
  (二)系爭丙土地於原所有權人李阿貞及李旺所共有時，即有與公
    路無適宜之聯絡，致不通公路之情形，長久以來均需藉系爭
    甲、乙土地上、如附圖Ａ、Ｃ所示通道對外通行，此有該等
    土地之地籍圖謄本附原審卷第7 頁及如附圖所示，且為兩造
    所不爭執。
  (三)如附圖Ａ（通道）、Ｂ（花台，被上訴人余尚所使用）所
    示部分係坐落於系爭甲土地上，而如附圖Ｃ（通道）、Ｄ（
    鐵皮雨棚，被上訴人陳阿郎所搭建）所示部分係坐落於系爭
    乙土地上，再如附圖Ｅ（鐵皮建物，被上訴人陳阿郎所搭建
    ）、Ｆ（花台，被上訴人余尚所使用）所示部分則係坐落
    於系爭丁土地上（以上各占用區域之面積均詳如附圖所示）
    。又如附圖Ａ、Ｃ所示部分係供被上訴人二人所有之系爭丙
    土地及其上系爭I、II房屋對外通行所用，至於如附圖Ｂ、
    Ｆ所示花台上之植栽業經被上訴人余尚所拆除，而該等花
    台確非被上訴人所建築；至如附圖Ｄ、Ｅ所示部分，確為被
    上訴人陳阿郎所搭建使用，然業經被上訴人陳阿郎所拆除，
    兩造並協議就被上訴人占用如附圖所示Ｅ、Ｆ部分之期間，
    係自98年7 月1 日開始起算，總計占用600 日等情，業經原
    審至現場勘驗，製有勘驗筆錄，且經桃園縣桃園地政事務所
    繪製如附圖所示之複丈成果圖附原審卷第62頁至第66頁可參
    ，且為兩造於本院審理中所自承及協議，亦有該日筆錄附本
    院卷第80頁背面、第81頁可憑。
  (四)系爭甲、乙、丙、丁4 筆土地於97年間之土地申報地價均為
    每平方公尺6,400 元部分，亦有前揭土地登記謄本附卷可稽
    ，而該等土地確鄰近桃園市○○路○段，附近為住宅大樓，
    向右可通桃園市○○街，鄰近大業國民小學，隔300 公尺則
    有新光三越百貨公司及慈濟靜思堂等情，亦經本院至現場勘
    驗無訛，可參原審卷第63頁之勘驗筆錄。
五、爭執事項：
  (一)就系爭甲、乙土地之通行權，是否應給付償金部分：
  1.被上訴人所有之系爭丙土地，現是否確有不通公路之情形，
    致生該情形之原因為何？
  2.有關被上訴人主張其等所有之丙土地欲通行上訴人所有之甲
    、乙土地部分，可否適用98年1 月21日修正後民法第789 條
    之規定？
  3.民法第789 條第1 項所規定「數宗土地」同屬一人所有，係
    指何意？
  4.土地如經輾轉分割、受讓後之受讓人，是否仍得依民法第78
    9 條之規定，主張無償之通行權？
  (二)有關被上訴人無權占用坐落上訴人所有之系爭丁土地上、如
    附圖Ｅ、Ｆ所示之區域，共計600 日部分，究以申報地價之
    5 ％或10％或其他標準計算相當於租金之不當得利數額？被
    上訴人得請求之金額為何？
六、本院之判斷：
  (一)就系爭甲、乙土地之通行權部分，被上訴人不須給付上訴人
    償金，原審該部分之認定，並無違誤：
  1.被上訴人所有之系爭丙土地，現確有不通公路之情形，且係
    因系爭甲、乙及丙土地之原所有權人就該等土地分割及分別
    讓與所致：
  經查，如上開不爭執事項(二)所示，系爭丙土地於原所有權人
    李阿貞及李旺所共有時，即有與公路無適宜之聯絡，致不通
    公路之情形，然因與系爭丙土地相毗鄰之土地，如現編為同
    段1126地號之系爭甲土地確有臨路可供通行，而系爭丙土地
    只要藉由同段1127地號之系爭乙土地通行至系爭甲土地，即
    可與公路相通，且因系爭甲、乙及丙土地原均為李阿貞及李
    旺所有，已如上述，是系爭丙土地原確實可藉由同一所有權
    人所有之系爭甲、乙土地與外界相通，尚無對外通行之困難
    。
  再查，參以上訴人亦不爭執、由被上訴人所整理之系爭土地
    所有權更迭表所示，可知系爭甲、乙及丙土地確屢經繼承、
    分割及讓與，而形成系爭甲、乙及丙土地之土地所有權人不
    相同之情形，於此情況下，系爭丙土地即發生因原所有權人
    將數宗土地分別讓與數人，而致生無法對外通行之事實，需
    藉由通行他人所有之系爭甲、乙土地，始能通行公路之情況
    。
  2.有關被上訴人主張其等所有之系爭丙土地欲通行上訴人所有
    之系爭甲、乙土地部分，確可適用98年1 月21修正後民法第
    789 條之規定，主張得無償通行：
  按98年1 月21日修正公布前民法第789 條第1 項規定：「因
    土地一部之讓與或分割，致有不通公路之土地者，不通公路
    土地之所有人，因至公路，僅得通行受讓人或讓與人或他分
    割人之所有地」，乃基於土地所有權人不能因自己之任意行
    為，致增加他人之負擔而設；為貫徹其立法精神，於數宗土
    地同屬於一人所有，讓與其一部或同時分別讓與數人，而與
    公路無適宜之聯絡，致不能為通常使用者，亦應有該規定之
    適用，此觀該條文於98年1 月21日修正，即以貫徹原條文立
    法精神為由，就上述情形，明定其法律效果亦同，足可說明
    ，此亦為最高法院99年度台上字第907 號判決所採之見解。
    是可認就數宗土地同屬一人所有，而後因數宗土地讓與或分
    割一部（包括其中一宗或數宗或一宗之一部分），致有土地
    不通公路之情形時，於上開法律修正前，實務上亦均肯認有
    民法第789 條規定之適用，即需役地僅得僅得通行受讓人或
    讓與人或他分割人之所有地，且毋需支付償金，而該法條於
    98年間之修正時，即係為貫徹該條文之立法精神而將該部分
    予以明文化。
  是查，被上訴人取得系爭丙土地之時間，即其等確得向上訴
    人主張無償通行之時間，雖確於98年1 月21日上開法律修正
    前，然依上開說明，被上訴人因僅能通行原所有權人所另讓
    與之系爭甲、乙土地，以供通行，自得適用民法第789 條之
    規定，主張無償之通行權。
  3.又按民法第789 條第1 項於98年1 月23日修正時之立法理由
    為：「數宗土地同屬於一人所有，而讓與其一部（包括其中
    一宗或數宗或一宗之一部分）或同時分別讓與數人，而與公
    路無適宜之聯絡，致不能為通常使用者，土地所有人因至公
    路，亦僅得通過該讓與之土地，以貫徹本條立法精神，爰仿
    德國民法第918 條第2 項後段規定，修正第1 項。又所謂『
    同屬於一人』，非指狹義之一人，其涵義包括相同數人，併
    予敘明」，即該法文所指「同屬於一人」，應係指同屬於相
    同之所有權人而言，不論一人或數人。是系爭甲、乙與丙土
    地，原雖同屬於訴外人李阿貞及李旺二人所共有，仍為同屬
    於相同之所有權人，自得適用該法條之規定，上訴人仍執上
    開情詞為辯，顯不足採。
  4.再按民法第789 條規定之旨趣，既在於當事人讓與土地之一
    部或分割土地時，對於可能造成不能與公路為適宜聯絡之情
    形，為其所預見而得事先安排，因之土地所有人將其土地分
    成數筆，而同時分割讓與人之情形，即有該條之適用，且不
    以相鄰土地關係人間，需直接有土地共有人或土地一部之受
    讓人與讓與人間之關係為限，縱為非直接且數次輾轉讓與、
    分割後，仍有該法條之適用。此乃因該條所定之袋地不通公
    路之原因，既係由當事人之任意行為而發生，自不應犧牲他
    土地所有人之利益，且該條所規定之通行權，於性質上乃土
    地之物上負擔，隨土地而存在，是若認周圍地所有人嗣後任
    意輾轉讓與土地，即得免除無償通行義務之負擔，且因此犧
    牲他土地所有人之利益，自非得宜。準此，系爭甲、乙及丙
    土地原確同屬相同之所有權人所共有，已如前述，嗣雖經多
    次繼承、分割及輾轉讓與，系爭甲、乙及丙土地之所有權人
    即上訴人與被上訴人間，復非直接之讓與人及受讓人，亦非
    同時受讓自相同之所有權人，仍有該法條之適用，始符公允
    。從而，上訴人主張修正後民法第789 條第1 項後段規定適
    用之範圍，應僅限於「轉讓人與受讓人」間而已，並不包含
    「受讓人再轉讓之後之所有人」，故認被上訴人不得據以主
    張無償通行權一詞，顯屬無由。
  5.綜上，可認被上訴人確可向上訴人主張其所有之系爭丙土地
    因有無法與公路相通之情形，而欲通行上訴人所有之系爭甲
    、乙土地，且該通行並毋需給付償金，原審就此部分之認定
    ，並無違誤，上訴人仍執前詞，就該部分提起上訴，請求本
    院廢棄原判決，及判決被上訴人自93年7 月1 日起，應按年
    給付償金及其法定遲延利息部分，為無理由，應予駁回。
  (二)有關被上訴人無權占用上訴人所有之系爭丁土地共計600 日
    部分，仍以申報地價之5 ％計算相當於租金之不當得利數額
    始為爰適，原審就此部分之認定標準並無違誤：
  1.按依不當得利之法則請求返還不當得利，以無法律上之原因
    而受利益，致他人受有損害為其要件，故其得請求返還之範
    圍，應以對方所受之利益為度，非以請求人所受損害若干為
    準，無權占有他人土地，可能獲得相當於租金之利益為社會
    通常之觀念（最高法院61年台上字第1695號判例意旨參照）
    。是查，本件被上訴人余尚、陳阿郎未經上訴人之同意，
    擅自占用系爭丁土地上如附圖Ｆ、Ｅ所示之土地，分別種植
    樹木及搭建鐵皮建物，而使上訴人受有無法使用該土地之損
    害，現被上訴人雖已分別拔除植栽及拆除鐵皮建物，而已無
    無權占用之事實，然上訴人依不當得利之法律關係，請求被
    上訴人之前自98年7 月1 日起長達600 日，占用系爭土地受
    有相當租金之不當得利，自屬有據。
  2.關於該不當得利金額之計算，依土地法第105 條準用同法第
    97條之規定，城市地方租用基地建築房屋之租金，以不超過
    土地申報總價年息10％為限。所謂土地之總價額，係指土地
    所有人依土地法申報之地價即法定地價，此於平均地權條例
    施行地區，係指地政機關舉辦規定地價或重新規定地價時，
    土地所有人在公告申報期間內自行申報之地價，土地法施行
    法第25條、平均地權條例第16條分別定有明文。上開計收租
    金限制之規定，非不得據為計算本件相當租金利益之標準。
    經查，參酌如附圖所示系爭遭占用之丁土地，係呈狹長之形
    狀，且夾於系爭乙、丙土地及訴外人所有之同段1129、1130
    、1132、1133、1134、1144、1145等土地間，而系爭丁土地
    之南側如附圖Ｅ、Ｆ所示遭被上訴人無權占用之區域，係與
    被上訴人所有之系爭丙土地相鄰，上訴人並無法特別、單獨
    之使用，至北側之土地則勉強可與上訴人所有之系爭乙土地
    合併使用，惟其所緊臨之系爭乙土地及上開訴外人所有之土
    地，均經蓋有建物，實際相鄰部分僅為房屋之圍牆（此可參
    本院卷第31頁之照片），是上訴人亦無法為實際之使用，此
    土地確屬畸零之地，是該土地週遭區域雖有如上開不爭執事
    項(四)所示之情形，非屬市郊，然其經濟價值仍不高，且被上
    訴人余尚於如附圖Ｆ所示區域上，僅係種有植栽，而被上
    訴人陳阿郎於如附圖Ｅ所示區域，僅有系爭II鐵皮建物之部
    分突出，並無特別營利之經濟上使用，暨系爭土地之申報地
    價為每平方公尺6,400 元等情，認該不當得利數額，應以系
    爭土地申報地價之年息5 ％計算較為適當，原審亦以此標準
    為計算，並無不妥。再原審於判決時，被上訴人尚有無權占
    用之事實，惟於本院審理時，被上訴人已返還占用之土地予
    上訴人，是被上訴人於占用之600 日期間內，應給付上訴人
    之不當得利數額即可確定為如附表一、二所示之金額。準此
    ，上訴人於原審請求被上訴人應給付如附表一、二所示之金
    額，確屬有據，原審該部分判決上訴人勝訴部分，並無違誤
    。至上訴人就逾上開範圍之請求，提起上訴，並請求本院廢
    棄該部分原審判決，且再判決如附表一、二上訴人聲明欄所
    示之金額，即為無理由，應予駁回其上訴。再上訴人於本院
    擴張聲明，請求就被上訴人應給付上訴人如附表一、二所示
    之金額，應給付自99年1 月30日起至清償日止，按年息5 ％
    計算之法定遲延利息，亦屬有據，應予准許。至上訴人逾上
    開範圍之擴張請求，即屬無由，應予駁回。
六、兩造其餘攻擊或防禦方法及未經援用之證據，經本院斟酌後
    ，認為均不足以影響本判決之結果，自無再逐一詳予論駁之
    必要，併此敘明。
據上論結，本件上訴為無理由，擴張上訴聲明部分為一部有理由
，一部無理由，依民事訴訟法第436 條之1 第3 項、第449 條第
1項 、第79條，判決如主文。
中    華    民    國    100     年    10  月    21    日
                  民事第三庭    審判長  法  官  黃漢權
                                        法  官  林宜靜
                                        法  官  林靜梅
附表一：被上訴人余尚部分
┌────────────────────────────────────────────────┐
│    上訴人各可向被上訴人余尚請求占用如附圖Ｆ所示土地之不當得利數額：元，以下四捨五入          │
│    Ｆ部分占用之面積為17.56平方公尺，該土地之申報價額為6,400元／每平方公尺                      │
├──┬─────────┬───────────────┬───────────────────┤
│編號│上訴人即請求權人  │     得請求之金額             │上訴人聲明欄（此為上訴人聲明請求被上訴│
│    │                  │                              │人再給付部分，係以本院卷第62頁上訴人請│
│    │                  │                              │求給付之金額扣除前項可請求之金額為計算│
│    │                  │                              │）                                    │
├──┼─────────┼───────────────┼───────────────────┤
│一  │    曾忠達        │2,309元【計算式為：6,400 ×17 │2,840元（5,149－2,309）               │
│    │（應有部分為3/12）│.56 ×5 ％×（3/12）×（600/36│                                      │
│    │                  │5 ）＝2,309 元】              │                                      │
├──┼─────────┼───────────────┼───────────────────┤
│二  │    曾忠樹        │770 元【計算式為：6,400 ×17.5│946（1,716－770）                     │
│    │（應有部分為1/12）│6×5％×（1/12）×（600/365 ）│                                      │
│    │                  │＝770 元】                    │                                      │
├──┼─────────┼───────────────┼───────────────────┤
│三  │    許雅貞        │1,540 元【計算式為：6,400 ×17│1,892（3,432－1,540）                 │
│    │（應有部分為2/12）│56×5 ％×（2/12）×（600/365 │                                      │
│    │                  │）＝1,540元】                 │                                      │
├──┼─────────┼───────────────┼───────────────────┤
│四  │   曾銘杰         │2,309元【計算式為：6,400 ×17 │2,840元（5,149－2,309）               │
│    │（應有部分為3/12）│.56 ×5 ％×（3/12）×（600/36│                                      │
│    │                  │5 ）＝2,309 元】              │                                      │
├──┼─────────┼───────────────┼───────────────────┤
│五  │   曾明智         │2,309元【計算式為：6,400 ×17 │2,840元（5,149－2,309）               │
│    │（應有部分為3/12）│.56 ×5 ％×（3/12）×（600/36│                                      │
│    │                  │5 ）＝2,309 元】              │                                      │
└──┴─────────┴───────────────┴───────────────────┘
附表二：被上訴人陳阿郎部分
┌────────────────────────────────────────────────┐
│    上訴人各可向被上訴人陳阿郎請求占用如附圖Ｅ所示土地之不當得利數額：元，以下四捨五入          │
│    Ｅ部分占用之面積為1.41平方公尺，該土地之申報價額為6,400元／每平方公尺                       │
├──┬─────────┬───────────────┬───────────────────┤
│編號│上訴人即請求權人  │     得請求之金額             │上訴人聲明欄（此為上訴人聲明請求被上訴│
│    │                  │                              │人再給付部分，係以本院卷第62頁上訴人請│
│    │                  │                              │求給付之金額扣除前項可請求之金額為計算│
│    │                  │                              │）                                    │
├──┼─────────┼───────────────┼───────────────────┤
│一  │    曾忠達        │185元【計算式為：6,400 ×1.41 │231元（416－185）                     │
│    │（應有部分為3/12）│×5 ％×（3/12）×（600/365 ）│                                      │
│    │                  │＝185 元】                    │                                      │
├──┼─────────┼───────────────┼───────────────────┤
│二  │    曾忠樹        │62元【計算式為：6,400 ×1.41×│76元（138－62）                       │
│    │（應有部分為1/12）│5 ％×（1/12）×（600/365 ）＝│                                      │
│    │                  │62元】                        │                                      │
├──┼─────────┼───────────────┼───────────────────┤
│三  │    許雅貞        │124 元【計算式為：6,400 ×1.41│152元（276－124）                     │
│    │（應有部分為2/12）│×5 ％×（2/12）×（600/365 ）│                                      │
│    │                  │＝124 元】                    │                                      │
├──┼─────────┼───────────────┼───────────────────┤
│四  │   曾銘杰         │185元【計算式為：6,400 ×1.41 │231元（416－185）                     │
│    │（應有部分為3/12）│×5 ％×（3/12）×（600/365 ）│                                      │
│    │                  │＝185 元】                    │                                      │
├──┼─────────┼───────────────┼───────────────────┤
│五  │   曾明智         │185元【計算式為：6,400 ×1.41 │231元（416－185）                     │
│    │（應有部分為3/12）│×5 ％×（3/12）×（600/365 ）│                                      │
│    │                  │＝185 元】                    │                                      │
└──┴─────────┴───────────────┴───────────────────┘
附圖：桃園縣桃園地政事務土地複丈成果圖（收件日期及文號為
98年11月20日桃測法字第063800號，複丈日期為98年12月21日）
不得上訴。
以上正本與原本無異。
中    華    民    國    100     年    10  月    21    日
                                        書記官  王奐淳